臺灣臺南地方法院民事判決　九十年度重訴字第七五一號
　　原　　　告　乙○○
　　　　　　　　甲○○
　　法定代理人　丁○○
　　訴訟代理人　丙○○
右當事人間請求確認抵押權不存在事件，本院判決如左：
    主      文
原告之訴駁回。
訴訟費用由原告負擔。
    事      實
甲、原告方面：
一、聲明：求為判決：
(一)確認被告就坐落台南縣七股鄉○○段二六號，地目養，面積五０九二一平方公尺
    土地，應有部分五０九二一分之四０九二一，於民國八十年四月十一日設立登記
    權利價值本金最高限額新台幣（下同）三千萬元  (權利人台南縣七股鄉農會)之
    抵押權不存在。
(二)被告應將前述抵押權登記塗銷。
(三)訴訟費用由被告負擔。
二、陳述：
(一)原告乙○○於八十三年七月十五日以價金新台幣  (下同)九千四百五十萬元向訴
    外人陳啟明購買其所有坐落台南縣七股鄉○○段第二六地號，地目養，面積一一
    ．０九二二公頃土地應有部分一一０九二一分之五０九二一，價金給付方法約定
    為：除其中七千四百五十萬元以現金分期給付外，餘二千萬元由原告以代償陳啟
    明以買賣土地向被告  (即被告受讓前之台南縣七股鄉農會信用部)抵押借貸之二
    千萬元債務作為給付。自簽訂前開買賣契約後，原告乙○○即依約將應給付出賣
    人陳啟明之價金給付完畢，而關於出賣人陳啟明以買賣土地向被告抵押借貸之二
    千萬元債務，亦已代出賣人陳啟明向被告清償完畢，被告並將借款金額為二千萬
    元之擔保放款借據交付原告乙○○。
(二)又訴外人陳啟明與原告乙○○簽訂前開土地買賣契約時，該買賣標的土地即七股
    鄉○○段二六號土地之面積為一一．０九二二公頃，迨簽訂買賣契約後，訴外人
    陳啟明即申請地政事務所將其出售與原告之土地自原二六號土地分割而出，地號
    仍為二六號，面積為五０．九二一平方公尺，陳啟明亦已將該二六地號土地移轉
    登記為原告乙○○所有，又因陳啟明在出售該土地與原告時，即以其應有部分向
    被告設定本金最高限額三千萬元抵押權，實際借款二千萬元，是以該新分割而出
    之七股鄉○○段二六號土地仍登載陳啟明以該土地應有部分五０九二一分之四０
    九二一為被告設定本金最高限額三千萬元，於民國八十年四月十一日設立登記之
    抵押權。
(三)原告乙○○代陳啟明向被告償還前開抵押借款二千萬元本息後，即以口頭請求被
    告塗銷抵押權登記，詎被告農會竟以陳啟明其尚有其他債務關係未了為由不同意
    塗銷；原告乙○○不得已再於九十年二月十三日以梓官郵局第一三號存證信函催
    被告塗銷抵押權登記，如因陳啟明與被告農會尚有其他債權未了致被告不願塗銷
    抵押權登記時，亦請將陳啟明尚未清償之債務種類及其數額告知原告乙○○云云
    ，被告接函後，對原告乙○○請求塗銷抵押權登記乙事避不作答，僅函覆原告乙
    ○○如欲知借款人陳啟明之其他債務倩形，請會同當事人至被告處了解。
(四)按就債之履行有利害關係之第三人為清償者，於其清償之限度內承受債權人之權
    利，民法第三百十二條前段定有明文。又按債務人以外之第三人為債務人清償債
    務代位清償者，除對於債務人有求償權外，並取得債權人原有之一切權利。本件
    原告乙○○係前開抵押權標的物之買受人，其代債務人陳啟明向被告清償抵押債
    務本息，可免除其所購得土地之負擔，自係就抵押債務之履行有利害關係之第三
    人，茲既已代債務人陳啟明清償全部抵押借款本息完畢，已如前述，揆諸前開民
    法之規定，被告就該借款債權及其所擔保之抵押權均應移轉於原告乙○○，被告
    自不得再以其對債務人陳啟明之其他債權依該抵押權主張任何權利。又因抵押權
    所設定之土地為原告乙○○所有，原告乙○○取得系爭抵押權後，抵押權與土地
    所有權因混同而消滅，惟被告竟拒不塗銷抵押權登記，原告乙○○自得請求確認
    被告對抵押權已無抵押債權關係存在，並請求塗銷抵押權登記。又原告乙○○已
    將土地出售與原告甲○○，並已辦理所有權移轉登記完畢，原告甲○○即係土地
    所有權人，自亦得與原告乙○○共同起訴。
(五)對被告答辯之陳述：
    (1)訴外人陳啟明於設定抵押權時固立有約定書，被告雖以約定書第一條約定：本
      抵押權設定契約書之擔保物提供人即義務人）所提供之本抵押物，其擔保範圍
      包括義務人、債務人對權利人（即抵押權人）台南縣七股鄉農會現在（包括過
      去所負現在尚未清償）及將來所負之借款、票據、保證、損害賠償立有約定書
      影本及抵押權設定契約書可稽等之一切債務，基於抵押權及於「保證」，而訴
      外人陳啟明「保證」逾期之債務，其設定之抵押物不予塗銷抵押權等語予以置
      辯。惟按「企業經營者在定型化契約中所用之條款，應本平等互惠之原則；定
      型化契約條款如有疑義時，應為有利於消費者之解釋」，又「定型化契約之條
      款違反誠信原則，對消費者顯失公平者，無效；定型化契約中條款有下列情形
      之一者，推定其顯失公平：一違反平惠原則者」。消費者保護法第十一條及第
      十二條分別定有明文。再，依照當事人之一方預定用於同類契約之條款而訂定
      之契約，為左列各款之約定，按其情形顯失公平者，為部分約定無效：免除
      或減輕預定契約條款之當事人之責任者。加重他方當事人之責任者。使他
      方當事人拋棄權利或限制其行使權利者。其他於他方當事人有重大不利益者
      。民法第二百四十七條之一，亦有明文規定。
    (2)又「誠信原則」及「平等互惠原則」為法律上「不確定法律概念」。依消保法
      施行細則第十三條規定，定型化契約條款是否違反誠信原則，對消費者顯失公
      平，應斟酌契約之性質、締約目的、全部條款內容、交易習慣及其他情事判斷
      之。消保法施行細則第十四條規定，定型化契約條款，有下列情事之一者，為
      違反平等互惠原則：當事人間之給付與對待給付顯不相當者。消費者應負
      擔非其所能控制之危險者。消費者違約時，應負擔顯不相當之賠償責任者。
      其他顯有不利於消費者之情形者。是以債權人為擔保債權之目的，固得以定
        型化約款，就將來成立之債權約定為債務人應負責之債務範圍。惟將來債權
        額，原則上必須其內容及範圍可得確定。
   (3)再訴外人陳啟明固以系爭抵押權擔保物向被告辦理抵押借款，陳啟明抵押借務
     業經原告代為清償完畢，此亦為被告所自承，唯陳啟明嗣後擔任訴外人陳漢卿
     借款債務之連帶保證人時，除提供本身之人保外，並無再以系爭抵押標的物提
     供物保之意思表示，是以揆諸前開法律規定，系爭約定書之解釋自應本著平等
     互惠原則，作有利消費者之解釋，以免失其公平。職是之故，債權人即被告銀
     行自不得任意擴張系爭抵押權設定之約定範圍，準此，被告以訴外人陳啟明為
     其他借款用戶陳漢卿之連帶保證人，因陳漢卿已逾期未繳息，故陳啟明應負擔
     保證債務云云，主張設定之抵押權不予塗銷，顯無理由，至為明灼。
(六)綜上所述，訴外人陳啟明之抵押借款債務確經原告乙○○代為清償在案，按民法
    第三百一十二條之規定，系爭抵押權之權利應移轉予原告乙○○，被告自不得再
    對系爭抵押權主張任何權利，又因系爭抵押權所設定之土地為原告乙○○所有，
    原告乙○○取得系爭抵押權，該抵押權與土地所有權因混同而消滅，然被告拒絕
    塗銷系爭抵押權登記，原告自得提起本件確認之訴，並請求塗銷抵押權登記。
三、證據：提出原告乙○○、甲○○間土地買賣契約書，陳啟明借款擔保放款借據、
    七股鄉農會放款計息單、放款償還清償紀錄單被告匯款通知單，梓官郵局第一三
    號存證信函及台南縣七股鄉○○段第二六地號土地登記謄本各一份
乙、被告方面：
一、聲明：求為判決：如主文所示。
二、陳述：
(一)按本件原告所載借款人即訴外人陳啟明以台南縣七股鄉○○段二六地號土地，面
    積五０九二一平方公尺，權利範圍五０九二一分之四０九二一，於八十年四月十
    一日以台南縣七股鄉農會為權利人，設定七百五十萬元之最高限額抵押權，以擔
    保訴外人陳啟明之債務清償。又於八十二年五月六日及十四日提高變更設定最高
    限額抵押權為三千萬元。而訴外人陳啟明本身於八十二年六月二十一日借款二千
    萬元部分，固已於八十九年六月二十一日全部清償，但保證訴外人陳漢卿之借款
    二千萬元，目前尚欠本金一千七百九十五萬元，且利息自八十八年四月三十日起
    未繳。
(二)訴外人陳啟明於設定抵押權時立有約定書，依該約定書第一條約定：本抵押權設
    定契約書之擔保物提供人  (即義務人)所提供之本抵押物，其擔保範圍包括義務
    人、債務人對權利人 (即抵押權人)台南縣七股鄉農會現在  (包括過去所負現在
    尚未清償) 及將來所負之借款、票據、保證、損害賠償等之一切債務。基於抵押
    權及於「保證」，以及民法第八百六十七條：不動產所有人設定抵押權後，得將
    不動產讓與他人，但其抵押權不因此而受影響。故訴外人陳啟明「保證」逾期之
    債務，其所提供抵押物所設定之抵押權不予塗消。
三、證據：陳漢卿擔保放款借據及放款帳卡各一紙，台南縣七股鄉○○段二六地號土
    地抵押權設定契約書及其他約定事項三份。
    理      由
一、原告起訴主張：其於八十三年七月十五日以九千四百五十萬元向訴外人陳啟明購
    買坐落台南縣七股鄉○○段第二六地號，地目養，面積一一．０九二二公頃土地
    應有部分一一０九二一分之五０九二一，價金給付方法約定為：其中七千四百五
    十萬元以現金分期給付，餘二千萬元由原告代償陳啟明以買賣土地向被告 (即被
    告受讓前之台南縣七股鄉農會信用部) 抵押借貸之二千萬元債務作為給付。原告
    乙○○已依約就土地買賣價金給付完畢，被告並將借款金額為二千萬元之擔保放
    款借據交付原告乙○○。又訴外人陳啟明與原告乙○○簽訂前開土地買賣契約時
    ，該買賣標的土地即七股鄉○○段二六號土地之面積為一一．０九二二公頃，迨
    簽訂買賣契約後，訴外人陳啟明即申請地政事務所將其出售與原告之土地自原二
    六號土地分割而出，地號仍為二六號，面積為五０九二一平方公尺，陳啟明亦已
    將該二六地號土地移轉登記為原告乙○○所有。又因陳啟明在出售該土地與原告
    時，即以其應有部分向被告設定本金最高限額三千萬元抵押權，實際借款二千萬
    元，是以該新分割而出之七股鄉○○段二六號土地  (以下簡稱系爭土地)仍登載
    陳啟明以該土地應有部分五０九二一分之四０九二一為被告設定本金最高限額三
    千萬元之抵押權  (以下簡稱系爭抵押權)，於八十年四月十一日設立登記之抵押
    權。原告乙○○代陳啟明向被告償還前開抵押借款二千萬元本息後，被告就該借
    款債權及其所擔保之抵押權均應移轉於原告乙○○，被告自不得再以其對債務人
    陳啟明之其他債權依該抵押權主張任何權利。又因抵押權所設定之土地為原告乙
    ○○所有，原告乙○○取得系爭抵押權後，抵押權與土地所有權因混同而消滅，
    請求被告塗銷抵押權登記，詎被告竟以陳啟明尚有其他債務關係未了為由不同意
    塗銷。本件原告乙○○係前開抵押權標的物之買受人，其代債務人陳啟明向被告
    清償抵押債務本息，可免除其所購得土地之負擔，自係就抵押債務之履行有利害
    關係之第三人，茲既已代債務人陳啟明清償全部抵押借款本息完畢，被告就該借
    款債權及其所擔保之抵押權均應移轉於原告乙○○，被告自不得再以其對債務人
    陳啟明之其他債權依該抵押權主張任何權利。又因抵押權所設定之土地為原告乙
    ○○所有，原告乙○○取得系爭抵押權後，抵押權與土地所有權因混同而消滅，
    惟被告竟以訴外人陳啟明保證訴外人陳漢卿借款時所簽立之違反誠信原則，對消
    費者顯失公平之定型化契約條款之約定書，以陳漢卿借款債務未清償為由，拒不
    塗銷抵押權登記，原告乙○○自得請求確認被告對抵押權已無抵押債權關係存在
    ，並請求塗銷抵押權登記。又原告乙○○已將土地出售與原告甲○○，並已辦理
    所有權移轉登記完畢，原告甲○○即係土地所有權人，自亦得與原告乙○○共同
    訴請如聲明云云。
二、被告則以：訴外人陳啟明於八十年四月十一日以其所有坐落台南縣七股鄉○○段
    二六地號土地，面積五０九二一平方公尺，權利範圍五０九二一分之四０九二一
    ，以台南縣七股鄉農會為權利人，設定七百五十萬元之最高限額抵押權，以擔保
    訴外人陳啟明之債務清償。又於八十二年五月六日及十四日提高變更設定最高限
    額抵押權為三千萬元。而訴外人陳啟明於八十二年六月二十一日借款二千萬元部
    分，固已於八十九年六月二十一日全部清償，但保證訴外人陳漢卿之借款二千萬
    元，尚欠本金一千七百九十五萬元，利息自八十八年四月三十日起即未續繳。依
    訴外人陳啟明於設定抵押權時簽立之約定書第一條約定：本抵押權設定契約書之
    擔保物提供人  (即義務人)所提供之本抵押物，其擔保範圍包括義務人、債務人
    對權利人 (即抵押權人)台南縣七股鄉農會現在 (包括過去所負現在尚未清償)及
    將來所負之借款、票據、保證、損害賠償等之一切債務。基於抵押權及於「保證
    」，以及民法第八百六十七條：不動產所有人設定抵押權後，得將不動產讓與他
    人，但其抵押權不因此而受影響。故訴外人陳啟明「保證」訴外人陳漢卿逾期之
    債務未清償，其所提供抵押物所設定之抵押權不予塗消等語，資為抗辯。
三、原告主張：其於八十三年七月十五日以九千四百五十萬元向訴外人陳啟明購買系
    爭土地，其中七千四百五十萬元以現金分期給付，餘二千萬元由原告代償陳啟明
    以買賣土地向被告抵押借貸之二千萬元債務作為給付。原告乙○○已依約就土地
    買賣價金給付完畢，土地辦妥移轉登記。被告並將借款金額二千萬元之擔保放款
    借據交付原告乙○○。又原告乙○○已將土地出售與原告甲○○，並已辦理所有
    權移轉登記完畢等情，業據原告二人陳明在卷，並提出土地買賣契約書，借款擔
    保放款借據、七股鄉農會放款計息單、放款償還清償紀錄單被告匯款通知單及台
    南縣七股鄉○○段第二六地號土地登記謄本各一份為證，且為被告所不爭執，原
    告此部分主張自可認為真實。原告復主張：系爭土地係自台南縣七股鄉○○段二
    六號土地之面積為一一．０九二二公頃分割而來，分割前之土地，訴外人陳啟明
    持分為五０九二一分之四０九二一，因向被告借款二千萬元，而設定最高限額三
    千萬元之系爭抵押權。原告乙○○代陳啟明向被告償還前開抵押借款二千萬元本
    息後，被告就該借款債權及其所擔保之抵押權均應移轉於原告乙○○，被告自不
    得再以其對債務人陳啟明之其他債權依該抵押權主張任何權利。又因抵押權所設
    定之土地為原告乙○○所有，原告乙○○取得系爭抵押權後，抵押權與土地所有
    權因混同而消滅，被告應塗銷抵押權登記，原告甲○○現係土地所有權人，自亦
    得為同上之請求云云。被告則以右揭情詞置辯。則本件被告對系爭土地最高限額
    抵押權有無擔保物權權利之存在及被告與訴外人就系爭抵押權之設定時，所為之
    約定有無違反消費者保護法第十二條定型化契約中之條款違反誠信原則及對清費
    者顯失公平無效情事，厥為兩造爭點。
四、按所謂最高限額抵押權，係指在抵押存續期間內，發生之債務，於最後決算時，
    在最高限額內有擔保效力而言。此種抵押權所擔保之債務，除訂約時已發生者外
    ，即將來發生之債務在約定限額之範圍內，亦為抵押權效力所及。此與一般抵押
    權，為專就現存特定之債務為擔保者，有所不同。如最高限額抵押之抵押物所有
    權，由原抵押人移轉於現所有人，抵押權人與現所有人約定抵押權義務人及債務
    人變更為現所有人並辦理登記，此後現所有人對抵押權人之債務，固依其間之約
    定，為該最高限額抵押所擔保；至於其原來擔保之原債務亦因之確定，依民法第
    八百六十七條規定，不動產所有人設定抵押權後，得將不動產讓與他人。但其抵
    押權不受影響，然抵押權所擔保之原債務，並不當然隨同移轉於不動產之現所有
    人，應視現所有人是否承擔原債務而定；倘現所有人未承擔原債務，該債務仍由
    原債務人負擔，抵押權人僅可就抵押物追及行使抵押權而已，難謂現所有人為該
    原債務之債務人。最高法院八十八年度台上字第四四四號裁判要旨可參。經查：
    訴外人陳啟明於八十年四月十一日以系爭土地，權利範圍五０九二一分之四０九
    二一，以被告為權利人，設定七百五十萬元之最高限額抵押權，以擔保債務清償
    。又於八十二年五月六日及十四日提高變更設定最高限額抵押權為三千萬元，以
    擔保訴外人陳啟明對權利人即被告現在及將來所負之借款、票據、保證、損害賠
    償等之一切債務。系爭抵押權存續期間自八十年四月十一日起至一一０年四月十
    一日止。而訴外人陳啟明於八十二年六月二十一日借款二千萬元部分，固已於八
    十九年六月二十一日全部清償，但保證訴外人陳漢卿於八十二年十二月三十日之
    借款二千萬元，尚欠本金一千七百九十五萬元，利息自八十八年四月三十日起即
    未續繳，為兩造所不爭執。則被告就系爭抵押權所擔保之債務權利仍存在甚明。
    雖原告乙○○就訴外人陳啟明借款二千萬元為清償，並取得系爭土地所有權，系
    爭抵押權不因擔保債務部分清償或原告乙○○取得系爭土地所有權而消滅，被告
    基於抵押權人之權利仍可就抵押物即系爭土地追及行使抵押權。是原告訴請被告
    塗消系爭抵押權，依法無據。
五、又按企業經營者在定型化契約中所用之條款，應本平等互惠之原則。定型化契約
    條款如有疑義時，應為有利於消費者之解釋。定型化契約中之條款違反誠信原則
    ，對消費者顯失公平者，無效。定型化契約中之條款有下列情形之一者，推定其
    顯失公平：(1)違反平等互惠原則者。(2)條款與其所排除不予適用之任意規定之立
    法意旨顯相矛盾者。(3)契約之主要權利或義務，因受條款之限制，致契約之目的
    難以達成者。消費者保護法第十一條、第十二條固定有明文。原告雖又主張：系
    爭抵押權約定書第一條：本抵押權設定契約書之擔保物提供人即義務人所提供之
    本抵押物，其擔保範圍包括義務人、債務人對權利人（即抵押權人）台南縣七股
    鄉農會現在（包括過去所負現在尚未清償）及將來所負之借款、票據、保證、損
    害賠償立有約定書影本及抵押權設定契約書可稽等之一切債務之約定，有違反誠
    信原則，對消費者顯失公平，應屬無效云云。惟查：本件訴外人陳啟明與被告約
    定在抵押權設定契約所定本金最高限額三千萬元範圍之內，由陳啟明以系爭土地
    為擔保設定之抵押權契約，乃學說上所謂「最高限額保證」，並為貸款實務所常
    見，而契約既預定最高限額，則該契約約定在最高限額以內，包括過去、現在及
    將來所負借款、票據、保證、損害賠償之債務，均在擔保之列，此為契約性質使
    然，自難認有何不公平之情事。況消費者保護法係於八十三年一月十一日公布施
    行，而本件系爭抵押權設定契約書則早於八十年四月十一日及八十二年五月六日
    暨八十二年五月十四日簽訂，依法律不溯既往之原則，自無適用之餘地。原告爰
    引消費者保護法第十二條，主張系爭抵押權設定契約書所附之約定書第一條之約
    定為無效，自無可採。
六、綜上所述，本件被告就系爭抵押權所擔保之債務權利仍存在，且爭抵押權設定契
    約書所附之約定書第一條之約定，並無消費者保護法第十二無效原因，已如前述
    ，從而原告訴請確認被告就坐落台南縣七股鄉○○段二六號，地目養，面積五０
    九二一平方公尺土地應有部分五０九二一分之四０九二一，於八十年四月十一日
    設立登記權利價值本金最高限額三千萬元  (權利人台南縣七股鄉農會)之抵押權
    不存在；被告應將前述抵押權登記塗銷，依法無據，不應准許。
七、結論：原告之訴為無理由，依民事訴訟法第七十八條、第八十五條第一項，判決
    如主文。
中　　　華　　　民　　　國　　九十一　　年　　　五　　　月　　　　一　　日
                                臺灣臺南地方法院民事第一庭
~B法　　　官　蘇清水
右為正本係照原本作成
如對本判決上訴，須於判決送達後廿日內向本院提出上訴狀
中　　　華　　　民　　　國　　九十一　　年　　　五　　　月　　　　一　　日
~B法院書記官　陳金堂
